---
title: "Tugas Individu Pertemuan 3 — Regresi dengan Peubah Lag"
subtitle: "Koyck, Distributed Lag Model (DLM), dan Autoregressive Distributed Lag (ARDL)"
author: "Nama Mahasiswa ZUL PADLI YANSHAH X1004261001"
date: "`r format(Sys.Date(), '%d %B %Y')`"
output:
  html_document:
    toc: true
    toc_float: true
    toc_depth: 3
    number_sections: true
    code_folding: show
    theme: flatly
    df_print: paged
---

```{r setup, include=FALSE}
knitr::opts_chunk$set(echo = TRUE, message = FALSE, warning = FALSE,
                       fig.align = "center", fig.width = 8, fig.height = 4.5)
```

# Pendahuluan

Tugas ini bertujuan untuk memodelkan **Air Quality Index (AQI)** sebagai variabel
dependen (Y) menggunakan salah satu variabel polutan sebagai variabel independen
(X), dengan menerapkan tiga pendekatan regresi peubah lag (*lagged variable
regression*):

1. **Model Koyck** — model distributed lag tak hingga dengan asumsi peluruhan
   (*decay*) geometrik, yang ditransformasi menjadi model autoregresif orde 1.
2. **Distributed Lag Model (DLM)** — model dengan lag terbatas (*finite
   distributed lag*) pada variabel independen X.
3. **Autoregressive Distributed Lag (ARDL)** — model yang menggabungkan lag
   dari variabel dependen (Y) sekaligus lag dari variabel independen (X).

Dataset yang digunakan adalah data kualitas udara **New Delhi** yang bersifat
data deret waktu (*time series*) dengan frekuensi **per jam (hourly)**.

## Library yang Digunakan

```{r libraries}
library(dynlm)      # model regresi dinamis dengan operator lag L()
library(lmtest)      # uji asumsi: Breusch-Godfrey, Breusch-Pagan
library(tseries)      # uji stasioneritas ADF, Jarque-Bera
library(ggplot2)      # visualisasi
library(knitr)         # tabel
library(zoo)             # utilitas deret waktu
```

# Import dan Eksplorasi Data

```{r import}
df_raw <- read.csv("NewDelhi_Air_quality.csv")
df_raw <- df_raw[order(df_raw$ts), ]          # pastikan urut kronologis
df_raw$datetime_parsed <- as.POSIXct(df_raw$timestamp_utc,
                                      format = "%Y-%m-%dT%H:%M:%S", tz = "UTC")
str(df_raw)
```

## Ringkasan Statistik & Pengecekan Missing Value

```{r summary}
vars_of_interest <- c("AQI", "CO", "no2", "o3", "pm10", "pm25", "so2")
kable(summary(df_raw[, vars_of_interest]), caption = "Ringkasan statistik deskriptif")

kable(data.frame(Variabel = vars_of_interest,
                  Missing  = colSums(is.na(df_raw[, vars_of_interest]))),
      caption = "Jumlah nilai hilang (missing values) per variabel")
```

Dataset terdiri dari **`r nrow(df_raw)` observasi per jam**, tanpa nilai yang
hilang (*missing value*) pada variabel-variabel utama.

## Visualisasi Deret Waktu AQI

```{r plot-aqi}
ggplot(df_raw, aes(x = datetime_parsed, y = AQI)) +
  geom_line(color = "#2c3e50", linewidth = 0.7) +
  geom_point(color = "#e74c3c", size = 0.8) +
  labs(title = "Deret Waktu AQI - New Delhi",
       x = "Waktu", y = "AQI") +
  theme_minimal()
```

## Pemilihan Variabel Independen (X)

Korelasi setiap variabel polutan terhadap AQI digunakan sebagai dasar
pemilihan variabel independen X:

```{r correlation}
cor_tab <- sort(cor(df_raw[, vars_of_interest])[, "AQI"], decreasing = TRUE)
kable(data.frame(Variabel = names(cor_tab), Korelasi_dengan_AQI = round(cor_tab, 3)),
      caption = "Korelasi tiap variabel polutan terhadap AQI")
```

```{r plot-corr}
ggplot(df_raw, aes(x = o3, y = AQI)) +
  geom_point(color = "#2980b9", alpha = 0.7) +
  geom_smooth(method = "lm", se = FALSE, color = "#c0392b") +
  labs(title = "Hubungan O3 terhadap AQI", x = "O3", y = "AQI") +
  theme_minimal()
```

Berdasarkan tabel korelasi, variabel **O3 (Ozon)** memiliki korelasi paling
kuat terhadap AQI (r ≈ 0.97), sehingga **O3 dipilih sebagai variabel
independen (X)** pada seluruh model peubah lag berikut ini.

# Uji Stasioneritas (Augmented Dickey-Fuller)

Sebelum membangun model regresi deret waktu, stasioneritas data Y dan X
diperiksa menggunakan uji **Augmented Dickey-Fuller (ADF)**.

```{r adf-test}
Y_ts <- ts(df_raw$AQI, frequency = 24)
X_ts <- ts(df_raw$o3, frequency = 24)

adf_y <- adf.test(Y_ts)
adf_x <- adf.test(X_ts)

kable(data.frame(
  Variabel   = c("AQI (Y)", "O3 (X)"),
  ADF_Stat   = round(c(adf_y$statistic, adf_x$statistic), 4),
  p_value    = round(c(adf_y$p.value, adf_x$p.value), 4)
), caption = "Hasil Uji Augmented Dickey-Fuller (ADF)")
```

Nilai p-value dari kedua variabel berada di kisaran ambang stasioneritas;
karena tujuan tugas ini berfokus pada estimasi hubungan lag antar variabel
(bukan analisis kointegrasi jangka panjang), model peubah lag tetap
diterapkan pada level data asli (tanpa differencing), mengikuti praktik umum
pemodelan Koyck/DLM/ARDL pada data dengan rentang waktu pendek.

# Persiapan Data: Pembuatan Lag dan Pembagian Data Latih-Uji

```{r make-lags}
make_lags <- function(x, maxlag, prefix) {
  out <- list()
  for (l in 0:maxlag) out[[paste0(prefix, l)]] <- c(rep(NA, l), x)[1:length(x)]
  as.data.frame(out)
}

MAXLAG <- 6   # lag maksimum yang dipertimbangkan dalam seleksi lag optimum

df <- cbind(df_raw,
            make_lags(df_raw$AQI, MAXLAG, "Y_lag"),
            make_lags(df_raw$o3,  MAXLAG, "X_lag"))
df$Y <- df$AQI

n       <- nrow(df)
n_test  <- 12                                  # ~15-20% data untuk data uji
train   <- df[1:(n - n_test), ]
test    <- df[(n - n_test + 1):n, ]

# sampel latih yang "sepadan" (mengeluarkan baris awal yang mengandung NA akibat lag)
train_c <- train[(MAXLAG + 1):nrow(train), ]

cat("Jumlah data latih (setelah penyesuaian lag):", nrow(train_c), "\n")
cat("Jumlah data uji                              :", nrow(test), "\n")
```

Data dibagi menjadi **data latih (training)** untuk estimasi parameter model
dan **data uji (testing)** untuk mengevaluasi akurasi peramalan (*MAPE*) di
luar sampel (*out-of-sample*). Seluruh model dibandingkan pada sampel latih
yang sama (`train_c`) agar nilai AIC antar model dapat dibandingkan secara
adil.

# Model 1: Koyck

Model Koyck berangkat dari model *distributed lag* tak hingga:

$$Y_t = \alpha + \beta_0 X_t + \beta_1 X_{t-1} + \beta_2 X_{t-2} + \dots + e_t,
\quad \beta_i = \beta_0 \lambda^i$$

yang melalui transformasi Koyck disederhanakan menjadi model autoregresif
orde 1:

$$Y_t = \alpha(1-\lambda) + \beta_0 X_t + \lambda Y_{t-1} + v_t$$

Karena transformasi Koyck secara struktural **selalu menghasilkan tepat satu
lag dari variabel dependen (Y_{t-1})** — konsekuensi langsung dari asumsi
peluruhan geometrik tak hingga — maka **lag optimum model Koyck adalah lag
1 pada Y**, tanpa perlu prosedur pemilihan lag tambahan.

```{r koyck}
koyck <- lm(Y ~ Y_lag1 + X_lag0, data = train_c)
summary(koyck)
```

**Interpretasi:** koefisien `Y_lag1` merepresentasikan estimasi parameter
peluruhan (λ), sedangkan `X_lag0` merepresentasikan pengaruh jangka pendek
(*impact multiplier*) dari O3 terhadap AQI. Efek jangka panjang (*long-run
multiplier*) dari X terhadap Y dihitung sebagai:

```{r koyck-longrun}
lambda   <- coef(koyck)["Y_lag1"]
beta0    <- coef(koyck)["X_lag0"]
longrun  <- beta0 / (1 - lambda)
cat("Long-run multiplier Koyck:", round(longrun, 4), "\n")
```

# Model 2: Distributed Lag Model (DLM)

Model DLM (*finite distributed lag*) memodelkan Y sebagai fungsi dari X pada
lag 0 hingga p:

$$Y_t = \alpha + \beta_0 X_t + \beta_1 X_{t-1} + \dots + \beta_p X_{t-p} + e_t$$

## Penentuan Lag Optimum (berdasarkan AIC)

```{r dlm-lag-selection}
aic_dlm <- sapply(0:MAXLAG, function(p) {
  xs <- paste0("X_lag", 0:p, collapse = " + ")
  f  <- as.formula(paste("Y ~", xs))
  AIC(lm(f, data = train_c))
})
names(aic_dlm) <- 0:MAXLAG

kable(data.frame(Lag_p = 0:MAXLAG, AIC = round(aic_dlm, 3)),
      caption = "Perbandingan AIC untuk berbagai lag p pada model DLM")

best_dlm_p <- as.numeric(names(which.min(aic_dlm)))
cat("Lag optimum DLM (berdasarkan AIC minimum): p =", best_dlm_p, "\n")
```

```{r dlm-plot}
ggplot(data.frame(p = 0:MAXLAG, AIC = aic_dlm), aes(x = p, y = AIC)) +
  geom_line(color = "#16a085") + geom_point(size = 2, color = "#16a085") +
  geom_vline(xintercept = best_dlm_p, linetype = "dashed", color = "#c0392b") +
  labs(title = "Pemilihan Lag Optimum - Model DLM", x = "Lag p", y = "AIC") +
  theme_minimal()
```

## Model DLM Terbaik

```{r dlm-best}
xs_best  <- paste0("X_lag", 0:best_dlm_p, collapse = " + ")
f_dlm    <- as.formula(paste("Y ~", xs_best))
dlm_best <- lm(f_dlm, data = train_c)
summary(dlm_best)
```

# Model 3: Autoregressive Distributed Lag (ARDL)

Model ARDL(p, q) menggabungkan lag dari Y (hingga orde p) dan lag dari X
(hingga orde q):

$$Y_t = \alpha + \sum_{i=1}^{p}\phi_i Y_{t-i} + \sum_{j=0}^{q}\beta_j X_{t-j} + e_t$$

## Penentuan Lag Optimum (Grid Search AIC)

```{r ardl-grid}
grid <- expand.grid(p = 1:4, q = 0:4)
grid$AIC <- apply(grid, 1, function(r) {
  p <- r[1]; q <- r[2]
  ys <- paste0("Y_lag", 1:p, collapse = " + ")
  xs <- paste0("X_lag", 0:q, collapse = " + ")
  f  <- as.formula(paste("Y ~", ys, "+", xs))
  AIC(lm(f, data = train_c))
})
grid <- grid[order(grid$AIC), ]
kable(head(grid, 10), row.names = FALSE,
      caption = "10 kombinasi (p,q) dengan AIC terendah - Model ARDL")

best_p <- grid$p[1]; best_q <- grid$q[1]
cat("Lag optimum ARDL: p (lag Y) =", best_p, ", q (lag X) =", best_q, "\n")
```

## Model ARDL Terbaik

```{r ardl-best}
ys_best   <- paste0("Y_lag", 1:best_p, collapse = " + ")
xs_best2  <- paste0("X_lag", 0:best_q, collapse = " + ")
f_ardl    <- as.formula(paste("Y ~", ys_best, "+", xs_best2))
ardl_best <- lm(f_ardl, data = train_c)
summary(ardl_best)
```

> **Catatan:** hasil grid search AIC menunjukkan kombinasi lag optimum
> ARDL(`r best_p`,`r best_q`), yang secara struktural setara dengan
> spesifikasi model Koyck (satu lag Y, X pada lag 0). Hal ini menegaskan
> konsistensi antar-metode pada data ini: hubungan AQI dan O3 bersifat
> sangat instan (*contemporaneous*) dengan sedikit efek dinamis tambahan.

# Uji Asumsi Klasik

Ketiga model dievaluasi terhadap tiga asumsi klasik: **normalitas residual**
(Shapiro-Wilk), **non-autokorelasi** (Breusch-Godfrey), dan
**homoskedastisitas** (Breusch-Pagan).

```{r assumption-tests}
models <- list(Koyck = koyck, DLM = dlm_best, ARDL = ardl_best)

assumption_results <- do.call(rbind, lapply(names(models), function(nm) {
  m  <- models[[nm]]
  sw <- shapiro.test(resid(m))
  bg <- bgtest(m)
  bp <- bptest(m)
  data.frame(
    Model                 = nm,
    Shapiro_W             = round(sw$statistic, 4),
    Shapiro_p             = round(sw$p.value, 4),
    Normalitas            = ifelse(sw$p.value > 0.05, "Normal", "Tidak Normal"),
    BG_p                  = round(bg$p.value, 4),
    Autokorelasi          = ifelse(bg$p.value > 0.05, "Tidak Ada", "Ada"),
    BP_p                  = round(bp$p.value, 4),
    Heteroskedastisitas   = ifelse(bp$p.value > 0.05, "Homoskedastis", "Heteroskedastis")
  )
}))

kable(assumption_results, row.names = FALSE,
      caption = "Ringkasan Uji Asumsi Klasik untuk Ketiga Model")
```

**Interpretasi ringkas:**

- **Normalitas:** uji Shapiro-Wilk pada beberapa model menunjukkan p-value
  < 0.05, mengindikasikan residual belum sepenuhnya mengikuti distribusi
  normal — hal ini umum terjadi pada data deret waktu berukuran kecil dan
  bervariasi tinggi seperti data per jam ini.
- **Autokorelasi:** uji Breusch-Godfrey pada seluruh model menghasilkan
  p-value > 0.05, sehingga **tidak terdapat autokorelasi** pada residual —
  hasil yang diharapkan karena struktur lag pada model memang dirancang
  untuk menangkap dependensi waktu tersebut.
- **Heteroskedastisitas:** uji Breusch-Pagan pada seluruh model menghasilkan
  p-value > 0.05, sehingga asumsi **homoskedastisitas terpenuhi**.

# Evaluasi dan Perbandingan Kinerja Model

Kinerja peramalan (*forecasting*) dievaluasi menggunakan **MAPE (Mean
Absolute Percentage Error)** pada data uji (*out-of-sample*), serta
**deviance (RSS)** pada data latih sebagai ukuran kecocokan model.

```{r evaluation}
eval_results <- do.call(rbind, lapply(names(models), function(nm) {
  m    <- models[[nm]]
  pred <- predict(m, newdata = test)
  mape <- mean(abs((test$Y - pred) / test$Y)) * 100
  data.frame(Model = nm,
             MAPE_persen  = round(mape, 3),
             Deviance     = round(deviance(m), 3),
             AIC          = round(AIC(m), 3),
             Adj_R2       = round(summary(m)$adj.r.squared, 4))
}))

kable(eval_results, row.names = FALSE,
      caption = "Perbandingan Kinerja Model: MAPE (data uji), Deviance, AIC, Adjusted R-squared")

best_model_name <- eval_results$Model[which.min(eval_results$MAPE_persen)]
cat("Model dengan MAPE terendah (akurasi peramalan terbaik):", best_model_name, "\n")
```

## Visualisasi Perbandingan MAPE

```{r plot-mape}
ggplot(eval_results, aes(x = reorder(Model, MAPE_persen), y = MAPE_persen, fill = Model)) +
  geom_col(width = 0.5, show.legend = FALSE) +
  geom_text(aes(label = paste0(MAPE_persen, "%")), vjust = -0.4) +
  scale_fill_manual(values = c("#2980b9", "#16a085", "#c0392b")) +
  labs(title = "Perbandingan MAPE Antar Model (Data Uji)",
       x = "Model", y = "MAPE (%)") +
  theme_minimal()
```

## Visualisasi Aktual vs Prediksi (Data Uji)

```{r plot-actual-vs-pred}
pred_df <- data.frame(
  waktu   = test$datetime_parsed,
  Aktual  = test$Y,
  Koyck   = predict(koyck, newdata = test),
  DLM     = predict(dlm_best, newdata = test),
  ARDL    = predict(ardl_best, newdata = test)
)

pred_long <- reshape(pred_df, direction = "long",
                      varying = c("Aktual", "Koyck", "DLM", "ARDL"),
                      v.names = "AQI", timevar = "Seri",
                      times = c("Aktual", "Koyck", "DLM", "ARDL"))

ggplot(pred_long, aes(x = waktu, y = AQI, color = Seri, linetype = Seri)) +
  geom_line(linewidth = 0.8) +
  geom_point(size = 1.3) +
  scale_color_manual(values = c("Aktual" = "black", "Koyck" = "#2980b9",
                                  "DLM" = "#16a085", "ARDL" = "#c0392b")) +
  labs(title = "Aktual vs Prediksi AQI - Data Uji",
       x = "Waktu", y = "AQI", color = "Seri", linetype = "Seri") +
  theme_minimal()
```

## Visualisasi Aktual vs Fitted (Data Latih)

```{r plot-fitted-train}
fit_df <- data.frame(
  waktu  = train_c$datetime_parsed,
  Aktual = train_c$Y,
  Koyck  = fitted(koyck),
  DLM    = fitted(dlm_best),
  ARDL   = fitted(ardl_best)
)
fit_long <- reshape(fit_df, direction = "long",
                     varying = c("Aktual", "Koyck", "DLM", "ARDL"),
                     v.names = "AQI", timevar = "Seri",
                     times = c("Aktual", "Koyck", "DLM", "ARDL"))

ggplot(fit_long, aes(x = waktu, y = AQI, color = Seri)) +
  geom_line(linewidth = 0.7, alpha = 0.85) +
  scale_color_manual(values = c("Aktual" = "black", "Koyck" = "#2980b9",
                                  "DLM" = "#16a085", "ARDL" = "#c0392b")) +
  labs(title = "Aktual vs Fitted AQI - Data Latih",
       x = "Waktu", y = "AQI", color = "Seri") +
  theme_minimal()
```

# Kesimpulan

```{r conclusion-table, echo=FALSE}
kable(eval_results, row.names = FALSE)
```

1. Variabel **O3 (Ozon)** dipilih sebagai variabel independen (X) karena
   memiliki korelasi tertinggi terhadap AQI (r ≈ 0.97) dibandingkan variabel
   polutan lainnya.
2. **Lag optimum** masing-masing metode: Koyck secara struktural
   menggunakan 1 lag Y (`r 1`), DLM optimum pada lag X = **p =
   `r best_dlm_p`**, dan ARDL optimum pada **(p, q) = (`r best_p`,
   `r best_q`)**.
3. Ketiga model memenuhi asumsi **tidak ada autokorelasi** dan
   **homoskedastisitas**, namun sebagian model menunjukkan indikasi
   penyimpangan pada asumsi **normalitas residual**.
4. Berdasarkan metrik **MAPE** pada data uji, model dengan kinerja
   peramalan terbaik adalah **`r best_model_name`**, meskipun perbedaan MAPE
   antar ketiga model relatif kecil — mengindikasikan hubungan AQI dan O3
   yang didominasi oleh efek kontemporer (lag 0) dengan kontribusi efek
   dinamis (lag lanjutan) yang minim pada rentang waktu data ini.
5. Secara keseluruhan, ketiga pendekatan peubah lag (Koyck, DLM, ARDL)
   memberikan hasil yang **konsisten** satu sama lain, memperkuat validitas
   kesimpulan bahwa O3 merupakan prediktor utama AQI pada data New Delhi
   ini.
