---
title: "Analisis Metode Pemulusan (Smoothing) Data Time Series Bitcoin"
subtitle: "Bagian Data: Zul Padli Yanshah (Periode 800 - 1000)"
author: "Zul Padli Yanshah"
date: "`r format(Sys.Date(), '%d %B %Y')`"
output:
  html_document:
    toc: true
    toc_float: true
    theme: flatly
    number_sections: true
---

```{r setup, include=FALSE}
knitr::opts_chunk$set(echo = TRUE, warning = FALSE, message = FALSE, fig.width = 8, fig.height = 4.5)
```

# Pendahuluan

Tugas kelompok meminta setiap anggota menerapkan metode pemulusan (*smoothing*) pada
bagiannya masing-masing dari satu data *time series* dengan panjang total ≥ 500 periode,
lalu membandingkan kinerja beberapa metode menggunakan metrik akurasi (SSE, MSE, RMSE, MAPE)
dan menentukan metode terbaik.

Data yang digunakan adalah **harga penutupan Bitcoin (USD)** harian. Data total memiliki
1000 periode dan dibagi rata ke 5 anggota kelompok. Bagian yang menjadi tanggung jawab
**Zul Padli Yanshah** adalah **periode 800 sampai 1000 (201 observasi)**.

# Persiapan Library dan Data

```{r libraries}
library(forecast)   # ses(), holt(), hw(), accuracy()
library(ggplot2)    # visualisasi
```

```{r load-data}
# Baca data. File CSV diasumsikan berada satu folder dengan script ini.
df <- read.csv("Bitcoin_1000_Period_clean_zfd.csv", stringsAsFactors = FALSE)

# Pastikan data terurut berdasarkan Period
df <- df[order(df$Period), ]

# Ambil bagian Zul Padli Yanshah: Period 800 - 1000
df_zul <- subset(df, Period >= 800 & Period <= 1000)

cat("Jumlah observasi bagian Zul Padli Yanshah :", nrow(df_zul), "\n")
cat("Rentang periode              :", min(df_zul$Period), "-", max(df_zul$Period), "\n")

head(df_zul)
```

```{r ts-object}
# Ubah menjadi objek time series.
# frequency = 7 digunakan agar metode Holt-Winters (musiman) dapat diterapkan
# (siklus mingguan), sedangkan metode lain (SMA/DMA/SES/DES) tidak terpengaruh
# oleh nilai frequency ini.
harga_ts <- ts(df_zul$Price, frequency = 7)

autoplot(harga_ts) +
  labs(title = "Data Harga Bitcoin - Bagian Zul Padli Yanshah (Periode 800-1000)",
       x = "Waktu (indeks periode)", y = "Harga (USD)") +
  theme_minimal()
```

Dari plot terlihat data berfluktuasi naik-turun dengan **tren** yang cenderung meningkat
pada bagian akhir periode, namun tidak menunjukkan pola musiman yang kuat dan jelas.

# Fungsi Metrik Akurasi

Empat metrik akurasi dihitung untuk setiap metode: **SSE, MSE, RMSE, MAPE**.

```{r metric-fun}
akurasi <- function(actual, fitted) {
  idx <- !is.na(fitted) & !is.na(actual)
  e   <- actual[idx] - fitted[idx]
  sse  <- sum(e^2)
  mse  <- mean(e^2)
  rmse <- sqrt(mse)
  mape <- mean(abs(e / actual[idx])) * 100
  c(SSE = sse, MSE = mse, RMSE = rmse, MAPE = mape)
}
```

# Penerapan Metode Pemulusan

## Simple Moving Average (SMA)

```{r sma}
m <- 5  # orde bergerak
sma_fit <- stats::filter(harga_ts, rep(1/m, m), sides = 1)

autoplot(harga_ts, series = "Aktual") +
  autolayer(ts(sma_fit, start = start(harga_ts), frequency = 7), series = paste0("SMA(", m, ")")) +
  labs(title = paste0("Simple Moving Average (m = ", m, ")"), y = "Harga (USD)", x = "Waktu") +
  theme_minimal()
```

## Double Moving Average (DMA)

DMA diperoleh dengan menghitung rata-rata bergerak dari hasil SMA (rata-rata bergerak
tingkat dua), lalu digunakan untuk menghitung penyesuaian tren.

```{r dma}
sma1 <- stats::filter(harga_ts, rep(1/m, m), sides = 1)
sma2 <- stats::filter(sma1, rep(1/m, m), sides = 1)

a_t <- 2 * sma1 - sma2
b_t <- (2 / (m - 1)) * (sma1 - sma2)
dma_fit <- a_t + b_t

autoplot(harga_ts, series = "Aktual") +
  autolayer(ts(dma_fit, start = start(harga_ts), frequency = 7), series = paste0("DMA(", m, ")")) +
  labs(title = paste0("Double Moving Average (m = ", m, ")"), y = "Harga (USD)", x = "Waktu") +
  theme_minimal()
```

## Single Exponential Smoothing (SES)

```{r ses}
ses_model <- ses(harga_ts, h = 10)
summary(ses_model)

autoplot(harga_ts, series = "Aktual") +
  autolayer(fitted(ses_model), series = "SES") +
  labs(title = paste0("Single Exponential Smoothing (alpha = ",
                       round(ses_model$model$par["alpha"], 4), ")"),
       y = "Harga (USD)", x = "Waktu") +
  theme_minimal()
```

## Double Exponential Smoothing / Holt's Linear Trend (DES)

```{r des}
des_model <- holt(harga_ts, h = 10)
summary(des_model)

autoplot(harga_ts, series = "Aktual") +
  autolayer(fitted(des_model), series = "DES (Holt)") +
  labs(title = "Double Exponential Smoothing (Holt Linear Trend)",
       y = "Harga (USD)", x = "Waktu") +
  theme_minimal()
```

## Holt-Winters (Triple Exponential Smoothing)

```{r hw}
hw_model <- hw(harga_ts, h = 14, seasonal = "additive")
summary(hw_model)

autoplot(harga_ts, series = "Aktual") +
  autolayer(fitted(hw_model), series = "Holt-Winters") +
  labs(title = "Holt-Winters (Triple Exponential Smoothing, aditif)",
       y = "Harga (USD)", x = "Waktu") +
  theme_minimal()
```

# Perbandingan Kinerja Metode

```{r compare}
hasil <- rbind(
  SMA          = akurasi(as.numeric(harga_ts), as.numeric(sma_fit)),
  DMA          = akurasi(as.numeric(harga_ts), as.numeric(dma_fit)),
  SES          = akurasi(as.numeric(harga_ts), as.numeric(fitted(ses_model))),
  DES          = akurasi(as.numeric(harga_ts), as.numeric(fitted(des_model))),
  Holt_Winters = akurasi(as.numeric(harga_ts), as.numeric(fitted(hw_model)))
)

hasil_df <- as.data.frame(round(hasil, 3))
knitr::kable(hasil_df, caption = "Perbandingan SSE, MSE, RMSE, dan MAPE tiap metode")
```

```{r compare-plot}
hasil_df$Metode <- rownames(hasil_df)

ggplot(hasil_df, aes(x = reorder(Metode, RMSE), y = RMSE, fill = Metode)) +
  geom_col(show.legend = FALSE) +
  coord_flip() +
  labs(title = "Perbandingan RMSE Antar Metode Pemulusan",
       x = "Metode", y = "RMSE") +
  theme_minimal()
```

```{r best-method}
metode_terbaik <- hasil_df$Metode[which.min(hasil_df$RMSE)]
cat("Metode dengan RMSE terkecil:", metode_terbaik, "\n")
```

# Kesimpulan

```{r conclusion-table, echo=FALSE}
knitr::kable(hasil_df[order(hasil_df$RMSE), c("SSE","MSE","RMSE","MAPE")],
             caption = "Ringkasan Akurasi (diurutkan dari terbaik)")
```

Berdasarkan hasil perbandingan di atas, metode **`r metode_terbaik`** memberikan nilai
SSE, MSE, RMSE, dan MAPE yang **paling kecil** dibandingkan metode lain, sehingga
dipilih sebagai metode pemulusan terbaik untuk bagian data Zul Padli Yanshah (periode 800-1000).

Secara umum:

- **SMA** dan **DMA** cenderung menghasilkan galat lebih besar pada data yang cukup
  fluktuatif seperti harga Bitcoin karena keduanya hanya mengandalkan rata-rata sederhana
  dari beberapa periode terakhir dan lambat merespons perubahan tiba-tiba (lag).
- **SES** cocok untuk data tanpa tren yang jelas, namun karena data Zul Padli Yanshah memiliki
  kecenderungan tren naik, SES saja biasanya kurang optimal.
- **DES (Holt)** menambahkan komponen tren sehingga lebih adaptif terhadap kenaikan/penurunan
  harga secara bertahap.
- **Holt-Winters** menambahkan komponen musiman; jika pola musiman pada data tidak terlalu
  kuat, penambahan komponen ini bisa saja tidak memberikan perbaikan akurasi yang signifikan
  dibanding DES, tetapi tetap perlu diuji karena hasil bisa bervariasi tergantung karakter data.

Metode terbaik yang terpilih (**`r metode_terbaik`**) merupakan metode yang paling mampu
mengikuti pergerakan harga Bitcoin pada rentang periode 800-1000 dengan galat (error)
paling kecil di antara kelima metode yang diuji.
